【裁判字號】    92,上訴,2979
【裁判日期】    921106
【裁判案由】    水土保持法等
【裁判全文】
臺灣高等法院刑事判決                          九十二年度上訴字第二九七九號
    上  訴  人  臺灣板橋地方法院檢察署檢察官
    被      告  戊○○
    選任辯護人  林耀泉律師
                王嘉斌律師
                邵  華律師
    被      告  壬○○
                辛○○
                丙○○
                甲○○
                己○○
                丁○○
    右  一  人
    選任辯護人  謝新平律師
    被      告  庚○○
右上訴人因被告違反水土保持法等案件，不服臺灣板橋地方法院八十八年度訴字第一
一四一號、九十二年度訴緝字第一二一號，中華民國九十二年六月二十三日及九十二
年七月二十八日第一審判決（起訴案號：臺灣板橋地方法院檢察署八十七年度偵字第
二三三六０號、八十八年度偵字第一０四七七號），提起上訴，本院判決如左：
    主  文
上訴駁回。
    理  由
一、公訴意旨略以：被告庚○○為設在臺北縣樹林市○○街一號一樓「大新環保工程
    股份有限公司」（以下簡稱大新公司）之負責人，因該公司所承包清運之事業廢
    棄物過多，無法全數進入合法掩埋場掩埋，竟於民國（下同）八十七年六月十五
    日，與臺北縣林口鄉○○段後湖小段第一七九地號土地及瑞樹坑段瑞樹坑小段第
    一四四０號土地地主即被告丁○○訂約，約定大新公司將廢棄物回填於臺北縣林
    口鄉○○段後湖小段第一七九地號土地，而被告丁○○以廢棄物進場每公噸新臺
    幣（下同）一百八十元之方式計價收費。惟被告丁○○與被告庚○○均知上開土
    地為山坡地，若為廢棄物處理之使用，應實施水土保持之處理與維護，且需擬具
    水土保持計劃，送請主管機關核定，詎被告庚○○及被告丁○○二人未擬具水土
    保持計劃，即於訂約後陸續將廢棄物回填至上開土地內。嗣於八十八年八、九月
    間被告庚○○將廢棄物掩埋至未供回填之相鄰土地上，為被告丁○○查知，即委
    託被告戊○○於八十七年十月一日再與被告庚○○訂定合約，約定共同使用部分
    ，再由被告戊○○雇請被告己○○管理土地，並負責將大新公司之廢棄物掩埋於
    上開土地內。嗣於八十七年十月二十日下午五時許，被告己○○雇請明知上情之
    被告壬○○、辛○○、丙○○、甲○○四人分別駕駛貨車、挖土機在上開土地掩
    埋廢棄物時，為警查獲，並扣得供掩埋廢棄物使用之挖土機三台、車牌號碼ＧＸ
    ─０一號、ＧＴ─九五八號曳引車各一部。而經開挖，上開廢棄物掩埋之深度達
    六公尺，面積約為五十Ｘ五十平方公尺，顯已致生水土流失。案經臺北縣政府警
    察局新莊分局報告偵辦。因認被告被告丁○○、壬○○、丙○○、辛○○、甲○○、己○○、庚○○、戊○○及己○○所為係共犯水土保持法第三十三條第三項
    前段、第三十三條第一項第二款之罪嫌及山坡地保育利用條例第三十五條第三項
    、第三十五條第一項第一款罪嫌。
二、被告辛○○、庚○○經合法傳喚無正當理由未到庭，暨被告丙○○經合法傳喚無
    正當理由未於本院言詞辯論期日到庭，爰不待其等陳述逕行判決，合先敘明。
三、按犯罪事實應依證據認定之，無證據不得認定犯罪事實；又不能證明被告犯罪者
    ，應諭知無罪之判決，刑事訴訟法第一百五十四條第二項及第三百零一條第一項
    分別定有明文。而所謂認定犯罪事實之證據，係指足以認定被告確有犯罪行為之
    積極證據而言，該項證據自須適合於被告犯罪事實之認定，始得採為斷罪資料，
    如未能發現相當證據，或證據不足以證明，自不能以推測或擬制之方法，以為裁
    判之基礎（參照最高法院二十九年上字第三一０五號、四十年臺上字第八六號及
    三十年上字第八一六號判例）。且刑事訴訟上證明之資料，無論其為直接或間接
    證據，均須達於通常一般之人均不致有所懷疑，而得確信其為真實之程度，始得
    據為有罪之認定，若其關於被告是否犯罪之證明未能達此程度，而有合理懷疑之
    存在，致使無從形成有罪之確信，根據「罪證有疑，利於被告」之證據法則，即
    不得遽為不利被告之認定，又其以情況證據（即間接證據）斷罪時，尤須基於該
    證據在直接關係上所可證明之他項情況事實，本乎推理作用足以確證被告有罪，
    方為合法，不得徒憑主觀上之推想，將一般經驗上有利被告之其他合理情況逕予
    排除（參照最高法院三十二年上字第六十七號、七十六年度臺上字第四九八六號
    判例）。
四、查公訴人據以認定被告丁○○、壬○○、丙○○、辛○○、甲○○、庚○○、戊○○及己○○涉有水土保持法第三十三條第三項前段、第三十三條第一項第二款
    之罪、山坡地保育利用條例第三十五條第三項、第三十五條第一項第一款等罪嫌
    ，無非以（一）依八十七年六月十五日被告庚○○與丁○○所訂之契約第二條、
    第四條均明文約定乙方（大新公司）資源回收物擠壓成整塊後回填窪地，而依附
    圖，窪地即臺北縣林口鄉○○段後湖小段一七九地號土地，且依現場照片觀之包
    括土堆堆高之位置（其下埋有廢棄物）。又被告丁○○係與大新公司約定廢棄物
    一公噸一百八十元付費（八十七年六月十五日契約第四條，被告戊○○稱原意以
    未壓成形前之廢棄物重量計價），而每一卡車約三十至四十噸（被告己○○筆錄
    ），是一卡車之廢棄物價格約為五千四百至七千二百元，此顯與「土尾場」之收
    費方式相當，是被告丁○○與被告庚○○係假藉租用土地為大新公司設置廢棄物
    轉運站之名，行直接掩埋廢棄物之實。而由訂約至查獲止，時經四月，被告庚○○應有載運廢棄物進場掩埋之情，並經證人黃秋田於八十八年三月四日偵查時證
    稱：伊上山看過二次，滿山均是廢棄物，當時被告庚○○在場，從未否認廢棄物
    不是他們（即大新公司）的，且就廢棄物掩埋超過約定範圍部分，雙方復成立和
    解，由大新公司賠償被告丁○○十二萬元，有協議書影本一紙在卷可稽（見八十
    七年度偵字第二三三六號偵查卷第二０二頁），是證大新公司之廢棄物確有進場
    掩埋之情，被告庚○○辯稱僅在試機，並未開始營運云云，顯不足採；又被告庚○○初始從未否認現場之廢棄物非其所有，並於八十七年十一月二十日檢察官訊
    問時供稱：照片編號一至六（警方移送照片）所攝之廢棄物均在伊承租之土地上
    ，準備壓縮之用，並表示該廢棄物擬壓縮送往北韓處理，甚至於本檢察官第一次
    現場勘驗時表示，勘驗前其不敢處理置放該處之廢棄物等語，顯見警方查獲時照
    片上所堆置之廢棄物，應係大新公司所承運者；而北韓僅同意大新公司進口廢胎
    及污泥，並有二紙輸入許可證在卷可稽，是北韓並未同意大新輸入壓縮之事業廢
    棄物，是證被告庚○○辯稱上開廢棄物擬運往北韓云云，難以採信。其於本檢察
    官查知後，再謂現場廢棄物非其所有云云，意在飾卸，不言而喻。是本檢察官分
    別於八十八年一月二十一日及三月二十五日前往上開土地開挖所得之廢棄物，應
    係大新公司所掩埋無誤；（二）又警方查獲時，被告壬○○駕駛挖土機在該處土
    堆旁挖洞，且該洞深入地層，而被告辛○○係駕駛挖土機在擠壓場旁之廢棄物上
    ，被告甲○○及丙○○駕駛曳引機在旁。當時被告辛○○並將廢棄物置入被告甲○○之曳引車上，並為被告甲○○供陳在卷，復有警方移送之照片數紙在卷可稽
    。被告壬○○與己○○均辯稱︰挖洞係為掩埋水泥石塊，用以種植文旦云云。而
    觀以上開土堆及廢棄物堆部分（八十七年十二月四日莊土測字第一六二八號函部
    分一七九─Ｃ、一七九─Ｂ部分）為先前契約所載大新公司可掩埋廢棄物之土地
    ，被告己○○應明知上開土地係為大新公司依約掩埋廢棄物之土地，且其既曾多
    次上山探查，亦應知大新公司有前往傾倒掩埋廢土之情，其並供稱上開部分土地
    ，在承租範圍內，伊未處理，僅注意有無偷挖其他土地掩埋等語，是被告己○○
    對其下埋有廢物等情，應知之甚詳。是被告己○○雇用被告壬○○於該地上挖洞
    ，應非在種植文旦等作物，而係掩埋水泥塊及廢棄物，而現場所裁植之作物，應
    為避人耳目之用。又被告辛○○、甲○○及丙○○或稱擬將上開廢棄物運進壓縮
    場，或稱擬將被告庚○○所堆置之超過承租部分之廢棄物運回云云。前後說詞不
    一，顯有隱瞞之情。且被告庚○○否認有雇用壬○○、辛○○、甲○○及丙○○
    ，且供稱該機器並未正式運轉等情，再觀之被告庚○○掩埋於土堆下之廢棄物均
    未壓縮成形，而係直接掩埋，並經本署檢察官於八十八年一月二十一日及八十八
    年三月二十五日到場挖掘勘驗屬實，復有勘驗筆錄二紙及照片數張在卷可佐。則
    被告辛○○、丙○○及甲○○應非將廢棄物載運至壓縮場，應屬無誤。再觀之被
    告壬○○在土堆旁挖洞之舉，被告甲○○、辛○○及丙○○應係載運廢棄物至上
    開坑洞內掩埋；（三）被告丁○○與大新公司訂定上開實為直接掩埋廢棄物之租
    賃契約，被告戊○○亦雇用己○○在上址掩埋廢棄物，均無水土保持之措施，為
    被告己○○、辛○○、甲○○、壬○○及丙○○供述綦詳，而其掩埋之深度約六
    公尺，面積約為五０Ｘ五０平方公尺，有本署八十八年三月二十五日之勘驗筆錄
    一紙在卷可稽，顯已致生水土流失等情，為主要論據。
五、訊據被告戊○○、壬○○、丙○○、甲○○、辛○○、丁○○、庚○○及己○○
    於原審法院審理時及本院調查、審理時均堅詞否認涉有上開違反水土保持法第三
    十三條第三項前段、第三十三條第一項第二款及山坡地保育利用條例第三十五條
    第三項、第三十五條第一項第一款之犯行，被告戊○○辯稱：上開廢棄物非伊所
    掩埋等語；被告己○○辯稱：伊沒有將廢棄物埋在系爭土地裡面，八十七年十月
    二十日下午五時許伊係僱用壬○○、丙○○、辛○○、甲○○等人『整地』等語
    。被告壬○○、辛○○、丙○○及甲○○四人均辯稱：渠等當時僅在現場等待己○○通知載運廢棄物，並未掩埋等語；被告丁○○辯稱：伊都是委託伊弟弟戊○○處理系爭土地事情，伊都沒有到過現埸，並不知道上開情事等語；被告庚○○
    辯稱：伊僅向被告丁○○承租部分土地，廢棄物掩埋之處所非伊所承租部分，又
    現場照片上之垃圾非大新公司所承運，伊將廢棄物壓縮後，均運往國外及國內之
    掩埋場等語。
六、經查：
(一)依八十七年六月十五日由被告庚○○以大新公司負責人名義與被告丁○○訂定之
    租賃契約書，依該契約第一條、第三條固係約定，由被告丁○○提供系爭土地供
    大新公司使用及建蓋地磅和廢棄物擠壓場以作為廢棄物儲存處理場所，惟依卷附
    經警至現場拍攝之照片所示系爭土地置放有廢棄物，而證人黃秋田律師於偵查時
    證稱庚○○與丁○○在伊事務所簽約，後來丁○○發現他們偷倒垃圾，又到伊事
    務所簽訂契約，伊上山看過二次，滿山均是廢棄物，當時庚○○在場，從未否認
    廢棄物不是他們（即大新公司）的，而因廢棄物掩埋超過約定範圍部分，雙方復
    成立和解，由大新公司賠償被告丁○○十二萬元等語，並有協議書影本一紙在卷
    可稽，而被告庚○○於偵查時亦供承警方移送之現場照片所攝之廢棄物均在伊承
    租之土地上，雖以伊準備壓縮之後送往北韓處理等語為辯，惟查北韓僅同意大新
    公司進口廢胎及污泥，此有二紙輸入許可證在卷可稽（見八十七年度偵字第二三
    三六號偵查卷第一０七頁、第一０八頁），是被告庚○○所辯上開廢棄物擬運往
    北韓云云，顯非事實，堪認上揭照片上所拍攝之廢棄物，顯係大新公司所承運，
    而經檢察官於八十八年一月二十一日及八十八年三月二十五日前往系爭土地勘驗
    並挖掘結果，發現系爭土地下掩埋有廢棄物，此有勘驗筆錄二紙及照片數幀附卷
    可稽，被告己○○於偵查時亦供承有於系爭土地上挖洞之事實，足證放置於系爭
    土地之廢棄物顯非僅係載運至該處壓縮而已，被告庚○○顯係承租系爭土地以掩
    埋廢棄物，應堪認定。惟按水土保持法第三十三條規定：「（第一項）有下列情
    形之一者，處新臺幣六萬元以上三十萬以下罰鍰：一違反第八條第一項規定未依
    水土保持技術規範實施水土保持之處理與維護，或違反第二十二條第一項，未在
    規定期限內改正或實施仍不合水土保持技術規範者。二違反第十二條至第十四條
    規定之一，未先擬具水保持計畫或未依核定計畫實施水土保持之處理與維護者，
    或違反第二十三條規定，未在規定期限內改正或實施仍不合水土保持技術規範者
    。（第二項）前項各款情形之一，經繼續限期改正而不改正者或實施仍不合水土
    保持技術規範者，按次分別處罰，至改正為止，並令其停工，得沒入其設施及所
    使用之機具，強制拆除及清除其工作物，所需費用，由經營人、使用人或所有人
    負擔。（第三項）第一項第二款情形，『致生水土流失』或毀損水土保持之處理
    與維護設施者，處六個月以上五年以下有期徒刑，得併科新臺幣六十萬元以下罰
    金；因而致人於死者，處三年以上十年以下有期徒刑，得併科新臺幣八十萬元以
    罰金；致重傷者，處一年以上七年以下有期徒刑，得併科新臺幣六十萬以下罰金
    。」；再山坡地保育利用條例第三十五條於八十七年一月七日修正前係規定：「
    （第一項）有左列情形之一者，處五千元以上一萬五千元以下罰鍰：一違反第十
    二條第一項規定者。二違反第二十條第二項規定者。三違反第二十五條第一項規
    定未在期限內改正者。四違反第三十條第一項規定未先擬具水土保持計畫，或水
    土保持計畫並經核定而擅自經營使用山坡地，或未依核定計畫實施水土保持者。
    （第二項）前項各款情形之一，經限期改正或經繼續限期改正而不改正者，得按
    次分別處罰，至改正為止。（第三項）第一項第四款情形『致生公共危險』者，
    處六月以上五年以下有期徒刑，得併科五萬元以下罰金。」；然於八十七年一月
    七日修正後係規定：「（第一項）有下列情形之一者，處新臺幣六萬元以上三十
    萬元以下罰鍰︰一依法應擬具水土保持計畫而未擬具，或水土保持計畫未經核定
    而擅自實施，或未依核定之水土保持計畫實施者。二違反第二十五條第一項規定
    ，未在期限內改正者。（第二項）前項各款情形之一，經限期改正而不改正，或
    未依改正事項改正者，得按次分別處罰，至改正為止；並得令其停工，沒入其設
    施及所使用之機具，強制拆除並清除其工作物；所需費用，由經營人、使用人或
    所有人負擔。（第三項）第一項各款情形之一，『致生水土流失』、毀損水土保
    持處理與維護設施或釀成災害者，處六月以上五年以下有期徒刑，得併科新臺幣
    六十萬元以下罰金；因而致人於死者，處三年以上十年以下有期徒刑，得併科新
    臺幣八十萬元以下罰金；致重傷者，處一年以上七年以下有期徒刑，得併科新臺
    幣六十萬元以下罰金。」。又關於山坡地保育利用條例第三十五條新舊條文之規
    定中，條正前之山坡地保育利用條例第三十五條第三項之罪，係具體危險犯之規
    範類型（最高法院八十五年度臺上字第一九二○號、第三七七六號、第四四八九
    號、第五七二二號、八十六年度臺上字第七三二號、第一七○九號、第三四六九
    號、第四一三一號、第六三九八號判決參照），修正後之同條項之罪，則須以行
    為人之行為進而致生水土流失、毀損水土保持處理與維護設施或釀成災害之實害
    結果為必要，故修正前後之構成要件顯有不同，亦即危險為實害之前階，修正前
    之山坡地保育利用條例第三十五條第三項之構成要件，已由「致生公共危險」之
    具體危險犯，修正為「致生水土流失、毀損水土保持處理與維護設施或釀成災害
    」之實害犯，又按「行為後法律有變更者，適用裁判時之法律。但裁判前之法律
    有利於行為人者，適用最有利於行為人之法律。」，刑法第二條第一項前段定有
    明文，故關於山坡地保育利用條例第三十五條新舊條文之規定中，應以八十七年
    一月七日修正後之條文較有利於被告，而應適用上開修正後之條文，即應以「致
    生水土流失」為要件，另水土保持法第三十三條第三項前段、第三十三條第一項
    第二款之罪，依前所述，亦以「致生水土流失」為要件，故本件首應審究者，應
    係被告之上開行為，是否已對於系爭山坡地造成「水土流失」之要件？
(二)經原審法院委託國立中興大學水土保持研究所碩士畢業，具有水土保持技師資格
    ，曾於八十二年至八十四年在富國技術工程有限公司擔任水土保持專任工程師，
    八十四年至八十六年在亞新工程顧問有限公司擔任工程師，八十六年至八十九年
    在萬鼎工程有限公司擔任水土保持處組長，八十九年至今自行開設洪祈存水土保
    持技師事務所之洪祈存技師鑑定系爭土地是否已達致生「水土流失」之要件？據
    其所出具之卷附鑑定報告略以：「系爭土地從八十七年十一月到八十九年十一月
    經過了二十個颱風，其中有包含象神颱風，其中最大單日降雨量三八九點五ＭＭ
    連續累積雨量達六０六ＭＭ．．．未有發生災害的紀錄。」（見卷附該鑑定報告
    五－四頁），足徵系爭山坡地並無水土流失之現象。又上開鑑定報告之鑑定結論
    上載略以：「（一）水土流失鑑定標準：本案鑑定坡地是否有造成水土流失，係
    以水土保持法施行細則第三十五條各款所述狀況為評估標準，其致生水土流失之
    廣義條件包括：一、土砂或渣物淤塞河床或水道。二、破壞地表或地下水源涵養
    。三、水、土壤或其他環境受污染。四、土地發生崩塌或土石流失。五、損害田
    地、房舍、道路、橋樑安全。六、有礙防洪、排水、灌溉、其他水資源保護或水
    利設施。七、違反特定水土保持區管制事項，有直接影響水土保持功能或目的之
    虞。八、其他有妨礙公共安全事項。（二）本案之堆置土砂或渣物行為是否淤塞
    河床或水道致生水土流失：根據臺灣板橋地方法院所提供相關卷證、本基地之實
    測地形、水文狀況、文獻區域地質及現場三次勘察結果，經評估分析，現況已植
    生復育後，無淤塞河床或水道現象，並無發生水土流失之現象。（三）本案之堆
    置土砂或渣物行為是否破壞地表或地下水源涵養致生水土流失：鑑定標的物除部
    分面積因拓寬道路段植被曾經被清除外，其餘土地植被狀態非常良好，然現況拓
    寬道路段植被業已完全覆蓋土地，因此無發生水土流之現象。（四）結論：根據
    鑑定結果，鑑定標的物並無發生水土流失之現象」等語，其鑑定結果認系爭山坡
    地並未有何發生水土流失之情事，且經鑑定人洪祈存技師於原審法院調查時到庭
    證稱：「我鑑定系爭土地沒有水土流失，此可從三個觀點來看，第一、可看（鑑
    定報告）五之四頁五之三之二節，從八十七年十一月至九十一年七月發生過二十
    個颱風，雨量甚大，但是系爭土地本身沒有發生過災害的紀錄。第二、整個地勢
    平均坡度非常平緩，代表沖蝕能量比較低就是比較不會沖蝕，第三、根據六之二
    頁地表暨土壤流失估量表，系爭土地土壤的流失量少於法定質，代表幾乎沒有流
    失，所以從該頁倒數第三行以下系爭土地有土堤環繞，所以土壤不會流失到區域
    以外，該等泥沙只會在該基地沉積。我有實際到現場去看過，依照我的專業知識
    ，該系爭土地沒有造成水土流失的現象。不一定沒有發生災害就等於沒有水土流
    失，有可能沒有發生災害但是有水土流失的現象，但是本案沒有水土流失的現象
    。泥沙的沖蝕量是低於法定沖蝕值，泥沙是自然沖蝕。我是在九十一年十二月二
    十四日有去看過一次，之前還有去看過，總共看過三次。我去看的時候（九十一
    年十二月二十四日之前去看時）現場大坑洞大約有兩個，小坑洞我沒有紀錄，挖
    起來的泥沙是堆在坑洞旁邊，每個大坑洞大約五公尺乘以五公尺見方，所以每個
    大約是二十五平方公尺，小的坑洞我忘記了，小坑洞的面積大約一平方公尺。，
    水土流失不是用面積來判斷，而是用泥沙的沖蝕量來判斷，計算的方式如鑑定報
    告第六之二頁的表七。之前參與公會，有鑑定過一件水土流失之案件，那一件是
    用沖蝕量小於法規值，所以不是人為性的，而是自然流失，這不是水土流失。但
    是在陽明山有一件，是公會鑑定的，我有參與，我們認為它構成法定水土流失，
    是因為有很明顯的沖蝕溝，且下雨有發生災害，除此之外，沒有經過我鑑定而認
    為構成水土流失的案件。而我們是整體來鑑定判斷，且系爭土地很平坦，不是斜
    的，加上旁邊如果本來就有土堤，則如果挖起來的泥沙就放在旁邊沒有外運的話
    ，則泥沙不會流失，我們叫做滯洪沈沙池，這是政府在一般開發案要有滯洪沉沙
    池，以避免如果開發時泥沙移到下游，造成下游的災害，上開照片（八十七偵字
    第二三三六○號偵查卷第四十至四十二頁之照片）所示之洞，類似上開滯洪沉沙
    池。最主要的因素是該地形平坦，不容易造成水土流失。但是當時若沒有土堤就
    會漫流。」等語（見原審卷九十二年六月九日審判筆錄），足徵因為系爭山坡地
    很平坦，不是斜的，加上旁邊有土堤，則縱被告曾自系爭山坡地上挖起泥沙，然
    因泥沙均堆積在山坡地之旁邊未外運（見八十七年度偵字第二三三六０號偵查卷
    第四十一、四十二頁警方移送時所拍攝之現場照片），則泥沙即不會流失，且該
    地形平坦，並經公訴人與原審法院多次履勘現場，製有勘驗筆錄及照片各多件附
    卷可稽，益徵縱被告有如公訴意旨所指訴之在系爭山坡地挖洞掩埋廢棄物之行為
    ，亦因上開說明，而未對於系爭山坡地造成「水土流失」之現象。
(三)另證人即臺北縣政府農業局林慶華技士於原審法院調查時證稱：「本案並不是我
    舉發，是會同檢察官一起去看，因檢察官要求我一起去看。我去看時的情形，如
    同偵查卷第九十五頁至第九十六頁照片所示，我是八十七年十二月十五日到現場
    去的。在檢察官要求我去看時，我都不知道該土地是否有水土流失的情形，當時
    我看到幾個洞，我忘記旁邊是否有土堤，該地的地形很平坦，理論上而言，土石
    流失是指有破壞，或有挖洞就有水土流失，林口鄉全部是山坡地，但如果有人挖
    洞種樹超過兩平方公尺就必須申請許可。八十七年十二月十五日與檢察官去該地
    ，檢察官叫怪手挖該地，是要挖看看是否有醫療廢棄物，挖出來東西只是泥土，
    當時沒有發現有何廢棄物，檢察官大約挖兩、三個洞，如該次勘驗筆錄後面照片
    所示。挖完之後，檢察官走了，我也跟著走，我不知道檢察官是否有請工作人員
    將該土地填平，檢察官到現場最主要是看該地是否有掩埋醫療廢棄物，且因為是
    山坡地我是任職於農業局，所以檢察官請我去，且我一到現場時在檢察官開挖之
    前，我沒有發現有任何的洞，也沒有發現地上有廢棄物，但是地上有種樹。我只
    （到）現場看過一次。在檢察官開挖之前，我看現場，依照我的專業知識，應該
    沒有水土流失的情形。如果有人在該地挖洞之後放入物品，再將泥沙放在該物之
    上將該土地填平，因為該地是平的，所以不會構成水土流失，但是如果該地是斜
    的，就有可能覆在物品上的土會被沖擊下來。檢察官曾在現場開挖挖到垃圾那次
    我沒有去，我只去剛剛所言八十七年十二月十五日那一次，且雖然檢察官在八十
    八年一月二十一日履勘挖出廢棄物（從照片看得出來），但是如我剛剛所言，廢
    棄物之上再覆蓋泥土，因為地勢平坦，所以沒有水土流失的情形，我認為該處沒
    有水土流失的現象」等語（見原審卷九十二年六月九日審判筆錄）。足徵公訴人
    之承辦本案，原係在於偵辦系爭土地是否有掩埋醫療廢棄物，並非因系爭土地經
    挖掘掩埋廢棄物而有水土流失致予偵辦，證人林慶華亦未發現系爭土地有水土流
    失之情形，且查系爭土地雖經被告庚○○等挖洞掩埋物品，惟因挖洞而挖起之泥
    沙仍堆在坑洞旁，迨掩埋物品後，以該泥沙覆蓋填平，並因系爭土地係平坦的，
    亦未造成水土流失。
(四)另經原審法院委請國立臺灣海洋大學河海工程學系教授兼主任乙○○博士鑑定系
    爭土地，是否已該當「水土流失」之要件？經乙○○博士於原審法院審理中至現
    場會勘後，出具鑑定報告略以：「本地段之山坡原植生覆蓋情況良好，在不受人
    為施工干擾情況下，應無水土流失之虞。現場勘察顯示，被告於紅土區域內挖坑
    掩埋垃圾，再覆以原挖掘坑洞之紅土，因被告挖掘坑洞破壞原有植生，導致地表
    出現土沖蝕與石塊裸露之現象，並產生小型沖蝕溝情形，故被告所為確已造成水
    土流失之事實，然而因此紅土台地之地勢相當完整，且周圍植生情況良好，故『
    此水土流失之情形尚屬輕微，並無造成公共危險之虞』。」等語（見原審卷第三
    卷第一九七至二百頁），嗣鑑定人乙○○復於本院審理時到庭證稱：伊到現場時
    現場有壓縮機，還有攝影棚拆除後的水泥地，整塊地的四周有一排樹，這範圍有
    三分之二沒有任何植物，另外三分之一是水泥地及廠房，而水土流失的定義是這
    平面上是林地，或草地，在下雨時，不會直接沖擊到地表土壤，若人為的開發，
    就會造成水土流失，但可在開挖時在下流處，建立一個沉沙池，以阻止泥沙進入
    下游排水系統，伊到現場去看地表有無沖蝕的痕跡，若有發生沖蝕地表會有沖蝕
    溝的存在，伊當時有發現地表有沖蝕的現象，但他的沖蝕只是輕微的，之所以說
    輕微，因他的整片是平坦的台地，如果在很陡的坡地時，則將會有大量的沖蝕繼
    續的發生等語（見本院卷九十二年十月二十三日審判筆錄），是依鑑定人乙○○
    所為之鑑定報告及到庭所為之證述，固認系爭土地因經挖掘破壞原有植生，導致
    土沖蝕與石塊裸露之現象，並產生小型沖蝕溝情形，而有輕微之水土流失情形，
    惟查鑑定坡地是否有水土流失，水土保持法施行細則第三十五條明文規定以該條
    各款所述狀況為評估標準，該條所規定致生水土流失之廣義條件包括：「一、土
    砂或渣物淤塞河床或水道。二、破壞地表或地下水源涵養。三、水、土壤或其他
    環境受污染。四、土地發生崩塌或土石流失。五、損害田地、房舍、道路、橋樑
    安全。六、有礙防洪、排水、灌溉、其他水資源保護或水利設施。七、違反特定
    水土保持區管制事項，有直接影響水土保持功能或目的之虞。八、其他有妨礙公
    共安全事項。」，並非地表上有沖蝕溝現象，即認屬水土保持法上所認定之水土
    流失，而依鑑定人乙○○於本院審理時復證稱：伊係以土地上是否有植物，在雨
    的沖蝕下產生水土流失為鑑定標準，因植生有他的根系作用，可以增加入滲，而
    減少地表的水流量，同時也可以減少沖蝕量，植生是保持水土之方法，伊前往勘
    驗時土地四周有草、樹，平臺下方邊坡植生也都很好，伊所謂該土地有輕微水土
    流失是指下雨時，平台上的水當然要流出而言，而因現場周圍有種樹所以水土流
    失尚屬輕微，若沒有種樹則會較嚴重等語（見本院卷九十二年十月二十三日審判
    筆錄），其所為鑑定系爭土地有造成水土流失之情形，無非以系爭土地因挖掘坑
    洞破壞原有植生，導致地表出現土沖蝕與石塊裸露之現象，而產生小型沖蝕溝，
    因認已造成水土流失，惟查系爭土地雖經挖洞掩埋廢棄物，惟挖起來之泥沙並未
    外運，仍供填平所挖之坑洞，且系爭土地平坦，四周並植有樹木，縱於下雨時形
    成小型沖蝕溝，然既未有泥沙外流，致發生上揭水土保持法施行細則所定之水土
    流失標準，自難僅憑系爭土地上有小型沖蝕溝遽即認已該當於水土保持法及山坡
    地保育利用條例所規定之「致生水土流失」，是上揭鑑定人乙○○所為之鑑定報
    告，僅以系爭土地無植生，地表上出現土沖蝕及石塊裸露現象，並產生小型沖蝕
    溝情形，即認已造成水土流失，惟並未詳加評估系爭土地有此現象，究與上揭水
    土保持法施行細則所定水土流失條件如何相符，是就前揭先後二次之鑑定報告，
    自以鑑定人洪祈存所為之鑑定報告較為可採。
七、綜上所述，被告庚○○等固有於系爭土地上挖掘坑洞掩埋廢棄物，然並無何積極
    證據足資證明有因而「致生水土流失」之現象，核與水土保持法第三十三條第三
    項前段、第一項第二款及山坡地保育利用條例第三十五條第三項、第一項第一款
    之成立要件尚有未合﹔至被告庚○○等人在系爭土地挖掘坑洞以掩埋廢棄物，雖
    有因而損及地表上之植生，惟查水土保持法第三十三條第三項前段及山坡地保育
    利用條例第三十五條第三項，所謂毀損水土保持處理與維護「設施」，應係指為
    處理或維護水土保持而「設置」之設施及相關之附屬設施而言，茲查土地上自然
    滋生之草木，固有水土保持之效用，惟此草木難認屬為處理或維護水土保持而人
    為設置之設施，否則豈非於山坡地上有除草或砍樹行為，即應成立水土保持法第
    三十三條第三項前段及山坡地保育利用條例第三十五條第三項之罪，是被告庚○○等縱有為挖掘坑洞掩埋廢棄物而損及系爭土地上草木行為，亦難認其等應負水
    土保持法第三十三條第三項前段及山坡地保育利用條例第三十五條第三項之「毀
    損水土保持處理與維護設施」罪責，附此敘明。是公訴人指訴被告庚○○等涉有
    前揭犯行尚屬不能證明，原審因而以不能證明被告犯罪，而為被告無罪之諭知，
    復以沒收為從刑之一種，依主從不可分原則，應附隨於主刑而同時宣告之，除有
    罪、免刑等判決，於裁判時併宣告外，如諭知無罪之判決，既無主刑，從刑亦無
    所附麗（參照最高法院七十八年度臺非字第七十二號判例），而於判決理由中敘
    明扣案之挖土機三台、車牌號碼ＧＸ─０一號、ＧＴ─九五八號曳引車各一部等
    ，不予宣告沒收，經核並無不合，檢察官上訴意旨猶執鑑定人乙○○之鑑定結果
    認系爭土地有水土流失之情形，指摘原審判決被告無罪係屬不當，尚難認有理由
    ，應予駁回。
據上論斷，應依刑事訴訟法第三百六十八條、第三百七十一條，判決如主文。
本案經檢察官施慶堂到庭執行職務。
中      華      民      國    九十二    年     十一     月      六      日
                              臺灣高等法院刑事第三庭
                                  審判長法  官  張  連  財
                                        法  官  林  明  俊
                                        法  官  張  傳  栗
右正本證明與原本無異。
如不服本判決，應於收受送達後十日內向本院提出上訴書狀，其未敘述上訴之理由者
並得於提起上訴後十日內向本院補提理由書（均須按他造當事人之人數附繕本）。
                                        書記官  秦  慧  榮
中      華      民      國    九十二    年    十一      月      十      日


司法院資訊處製作；財團法人民間司法改革基金會備份。
